【裁判字號】    89,台上,3749
【裁判日期】    890629
【裁判案由】    偽造有價證券
【裁判全文】
最高法院刑事判決                              八十九年度台上字第三七四九號
    上  訴  人  甲○○
右上訴人因偽造有價證券案件，不服台灣高等法院中華民國八十九年三月七日第二審
判決（八十八年度上訴字第四四五八號，起訴案號：台灣桃園地方法院檢察署八十七
年度偵字第一二五○一號），提起上訴，本院判決如左：
    主  文
原判決撤銷，發回台灣高等法院。
    理  由
本件原判決認定上訴人甲○○於民國八十二年六月間，在新竹市偽刻黃明和、王烺圭
、羅清松之印章。嗣於同年六月十一日，在其以聯宏租賃有限公司（以下簡稱聯宏公
司）名義，與桃苗汽車股份有限公司（以下簡稱桃苗汽車公司）所訂立購買汽車一部
之附條件買賣契約書上，偽造黃明和、王烺圭、羅清松之署押，及蓋用前開偽造之印
章於連帶保證人欄及對保欄，偽造黃明和、王烺圭、羅清松名義為該契約之連帶保證
人。並意圖供行使之用，於其所簽發之到期日為八十三年十一月二十五日、面額新台
幣四十二萬元之本票上，偽造黃明和、王烺圭、羅清松之署押，及蓋上開偽造之印章
於發票人欄，偽造黃明和、王烺圭、羅清松之名義為共同發票人。旋將該附條件買賣
契約書、本票交付桃苗汽車公司，以辦理前揭汽車之分期付款買賣事宜等情。因而維
持第一審依想像競合犯及牽連犯關係，從一重論處上訴人意圖供行使之用，而偽造有
價證券罪刑之判決，駁回上訴人在第二審之上訴，固非無見。
惟查：(一)有罪判決書，對於被告有利之證據不採納者，應說明其理由，為刑事訴訟法
第三百十條第二款所明定，故有罪判決書對於被告有利之證據，如不加以採納，必須
說明其不予採納之理由，否則即難謂非判決不備理由之違法。本件證人即桃苗汽車公
司負責系爭附條件買賣契約對保事宜之承辦人高德賢證稱：依照對保程序會對保證人
當場對保，系爭本票應該是經全部發票人簽名蓋章等情（見第一審卷第六七頁）。乃
原審就證人高德賢上開有利於上訴人之供證未予採納，復未說明不予採納之理由，自
屬理由不備。(二)當事人聲請調查之證據，如與本案待證事實無關緊要者，事實審法院
固可以裁定駁回，或於判決理由內說明不予調查之理由，毋庸為無益之調查；若於證
明事實確有重要關係，而又非不易調查，或不能調查者，則為明瞭案情起見，自應盡
能事踐行調查程序，否則縱經以裁定駁回其聲請，或於判決理由內有所說明，仍係審
判期日應行調查之證據未予調查，其判決即難謂非違法。上訴人否認有犯罪情事，辯
稱：黃明和、王烺圭曾經為伊所購買多部車輛之保證人，其等二人亦同意為本件所購
買車輛之保證人，乃親自於系爭附條件買賣契約書、本票上簽名，並提供其等印章蓋
於其上。至羅清松伊並不認識，並不知上開契約書、本票上何以有其簽名及印文。復
於偵查中供稱：本件以羅清松為連帶保證人部分，係桃苗汽車公司之業務員陳源昌做
主等情（見偵字第一二五○一號卷第八○頁）。並聲請就系爭黃明和、王烺圭、羅清
松署押送請有關機關或專門知識技能之人加以鑑定（見原審卷第三○、五六頁）。而
證人即桃苗汽車公司之業務員陳源昌證稱：聯宏公司確於八十、八十一年間，向桃苗
汽車公司購買多部車輛（見同上偵查卷第六頁）。即黃明和、王烺圭亦供述：曾為上
訴人所購買其他車輛之連帶保證人（見同上偵查卷第三七頁、第一審卷第四四頁背面
）。又稽之桃苗汽車公司負責本件附條件買賣契約對保事宜之承辦人高德賢所供證前
揭內容，足見上訴人聲請就上開署押送請有關機關或專門知識技能之人加以鑑定乙節
，尚非全然無據，且非不易調查，或不能調查。為明瞭案情起見，自應踐行調查程序
。乃原審遽謂無送鑑定之必要，而為不利於上訴人之認定，難謂無調查未盡之違誤。
(三)事實審法院未於審判期日，就被告否認犯罪有利之辯解事項與證據，予以調查，亦
不於判決理由內加以論列，率行判決，自屬於法有違。上訴人之第一審辯護人為上訴
人辯護稱：系爭黃明和、王烺圭、羅清松之印文，並非同一字體，難以之推定上訴人
有偽造系爭文書、本票情事（見第一審卷第八一頁）。而由卷附之附條件買賣契約書
、本票上之黃明和、王烺圭、羅清松印文以觀，該三人之印文似非同一字體（見偵字
第三○三六號卷第九、十頁）。乃原審就上訴人否認犯罪有利之上開辯解事項與證據
，未詳予調查，亦未於判決理由內翔實說明其憑據及認定之理由，即逕謂上開附條件
買賣契約書、本票上之黃明和、王烺圭、羅清松印文，係同一字體，其印章乃一人所
刻，進而為不利於上訴人之認定，要嫌速斷（見原判決理由一之（五））。以上或為
上訴意旨所指摘，或為本院得依職權調查之事項。上訴人上訴意旨指摘原判決不當，
非無理由，應認有發回更審之原因。
據上論結，應依刑事訴訟法第三百九十七條、第四百零一條，判決如主文。
中      華      民      國    八十九    年      六      月    二十九    日
                              最高法院刑事第八庭
                                  審判長法官  吳  雄  銘
                                        法官  池  啟  明
                                        法官  石  木  欽
                                        法官  郭  毓  洲
                                        法官  吳  三  龍
      右正本證明與原本無異
                                              書  記  官
中      華      民      國    八十九    年      七      月      五      日


司法院資訊處製作；財團法人民間司法改革基金會備份。
